---
output:
  word_document: default
  html_document: default
---

### 1. Selecció d'un dataset de metabolòmica.

Es selecciona el dataset 2024-Cachexia del repositori GitHub.

```{r, warning=FALSE, message=FALSE}
library(knitr)

# Descarregar les dades
url <- "https://rest.xialab.ca/api/download/metaboanalyst/human_cachexia.csv"

cachexia_data <- read.csv(url, header = TRUE)
kable(head(cachexia_data, 10), format = "markdown")
```

Aquestes dades son sobre la caquèxia, una síndrome metabòlica complexa associada a una malaltia subjacent (com el càncer) i que es caracteritza per la pèrdua de múscul amb o sense pèrdua de massa grassa. Consisteixen en un total de 77 mostres d'orina, 47 d'elles pacients amb caquèxia i 30 pacients control.


### 2. Crea un objecte de classe SummarizedExperiment que contingui les dades i les metadades.

Per a aquest estudi es separen les dades en dues parts:

- Dades: conjunt de dades amb totes les columnes de concentracions de metabolits. Les dades que interessen per a l'anàlisi de metabolòmica (columnes de la 3 a la 65).

- Metadades: conjunt que inclou les metadades ID del pacient i pèrdua muscular, que ajudaràn a interpretar l'anàlisi (columnes 1 i 2).

```{r, warning=FALSE, message=FALSE}
library(Biobase)
library(SummarizedExperiment)

expressionValues <- t(as.matrix(cachexia_data[, 3:65]))  
# Es transposa la matriu per tenir els metabolits com files i les concentracions com columnes

# Metadades de les columnes: informació adicional sobre les mostres (columnes 1 i 2)
colData <- data.frame(
  Patient.ID = cachexia_data$Patient.ID,  # ID del pacient
  Muscle.loss = cachexia_data$Muscle.loss,  # Pèrdua muscular
  row.names = paste0("S", 1:77)  # Nombre de las filas = Nombre de la muestra
)

# Metadades de les files: es guarden els noms del metabolits
rowData <- data.frame(
  Metabolite = rownames(expressionValues)
)

# Per simplificar la matriu, es canvien els noms dels pacients (per identificació de la mostra) i dels metabolits:

colnames(expressionValues) <- paste0("S", 1:77) 
# Es canvia el nom de les columnes on cada sample (S, mostra) correspon a un pacient
rownames(expressionValues) <- paste0("M", 1:nrow(expressionValues))
# Es canvia el nom de les files on cada una és un metabolit (M) diferent

# Es crea l'objecte SummarizedExperiment amb les dades preparades prèviament
se_cachexia <- SummarizedExperiment(
  assays = list(raw = expressionValues),
  colData = colData,
  rowData = rowData
)

# S'afegeix una nova metadada amb la descripció de lestudi
metadata(se_cachexia) <- list(study_description = "A metabolite concentration table from human urine samples with two groups")

# Es mostra l'objecte SummarizedExperiment creat:
se_cachexia
```

Diferències entre SummarizedExperiment i ExpressionSet

Ambdues son classes que s'utilitzen per gestionar dades experimentals en biologia computacional.

- ExpressionSet: dissenyada principalment per a experiments basats en microarrays, on les files representen característiques com gens o sondes, i les columnes representen les mostres. Son matrius amb una gran quantitat de metadades. Conté tres components principals: assayData (matriu de dades), phenoData (metadades de les mostres) i featureData (metadades de les features).

- SummarizedExperiment: dissenyada principalment per a experiments basats en seqüenciació i altres dades òmiques (metabolòmica, transcriptòmica, etc.). Permet múltiples assays (matrius) dins del mateix objecte, cadascun representant diferents tipus de dades experimentals (sempre que tinguin les mateixes dimensions). Les metadades de les files es gestionen amb rowData i les de les columnes es gestionen amb colData. És més flexible que la ExpressionSet.

Bibliografia:

https://www.bioconductor.org/packages//release/bioc/vignettes/omicsViewer/inst/doc/quickStart.html

https://www.bioconductor.org/packages/devel/bioc/vignettes/SummarizedExperiment/inst/doc/SummarizedExperiment.html


### 3. Porteu a terme una anàlisi exploratòria que us proporcioni una visió general del dataset.

Primer, s'utilitzen funcions bàsiques per tenir una visió general:

```{r}
# Per accedir a les dades d'expressió (assays)
dim(assays(se_cachexia)$raw)
```

```{r}
# Per accedir a les files (metabolits)
head(rowData(se_cachexia))
```

```{r}
# Per accedir a les metadades de les columnes (ID pacient i pèrdua muscular)
head(colData(se_cachexia))
```

```{r}
# A més, es pot fer una selecció específica de la matriu de dades:

assays(se_cachexia)[[1]][1:10, 1:5]
# assays(se_cachexia) retorna una llista amb tots els assajos emmagatzemats a l'objecte SummarizedExperiment
# Es selecciona el primer assaig [[1]] i es seleccionenen les primeres 10 files i les primeres 5 columnes de la matriu d'expressions [1:10, 1:5]
```

De manera que, aquest SummarizedExperiment conté una matriu de dimensions 63x77, on les files son els diferents metabolits i les columnes son les diferents mostres. 

A més, les diferents mostres estàn vinculades amb les metadades corresponents: el ID del pacient i el tipus de pèrdua muscular (cachexic vs control).

També les files de metabolits estàn vinculades amb el seu nom complet.


Posteriorment, es fa una visualització de dades.

#### Exploració univariant.

Gràfic de la distribució de les concentracions dels metabolits per cada metabolit:

```{r, warning=FALSE, message=FALSE}
library(ggplot2)
library(reshape2)

# Es converteixen les dades en format llarg per a la representació gràfica
long_data <- melt(assays(se_cachexia)$raw)
colnames(long_data) <- c("Metabolite", "Sample", "Concentration")

# Es crea el boxplot
ggplot(long_data, aes(x = Metabolite, y = Concentration)) +
  geom_boxplot(outlier.colour = "red", outlier.shape = 16) + 
  # Punts vermells per a valors outliers
  labs(title = "Distribució de les concentracions dels metabòlits",
       x = "Metabolits", y = "Concentració") +
  # Títols del gràfic i dels eixos
  theme_bw() + # S'aplica tema blanc i negre
  theme(axis.text.x = element_text(angle = 90, vjust = 0.5, hjust = 1),
        # angle = 90 gira el text en vertical, hjust i vjust per ajustar la posició de les etiquetes
        plot.title = element_text(hjust = 0.5) # Per centrar el títol del gràfic
        )

```

Donat que l'estudi està enfocat a una comparació entre el grup de pacients amb cachexia i el grup de pacients de control (sense cachexia), es realitza una taula amb algunes dades estadístiques importants a tenir en compte per a l'anàlisi. La taula conté les següents columnes:

- Metabolite: Nom del metabolit.

- TotalMissing: Nombre total de valors perduts. Si un metabolit té molts valors perduts (TotalMissing), pot ser menys fiable per a conclusions estadístiques.

- TTestPvalue: P-value del test t. Un valor de TTestPvalue<0.05 indica que la diferència entre els dos grups no és deguda a l'atzar (comprova si la diferència observada entre Cachexic_Mean i Control_Mean és estadísticament significativa).

- Cachexic_Mean: Mitjana del grup cachexic.

- Control_Mean: Mitjana del grup control.

Comparació entre Cachexic_Mean i Control_Mean: Si la mitjana d'un metabolit és molt diferent entre els dos grups, això pot indicar un potencial biomarcador.


```{r, warning=FALSE, message=FALSE}
library(dplyr)
library(tidyr)
library(stats)
library(knitr)
library(tibble)

# Es transformen les dades en format llarg
data_long <- assays(se_cachexia)$raw %>%
  as.data.frame() %>%
  rownames_to_column("Metabolite") %>%
  pivot_longer(cols = -Metabolite, names_to = "Sample", values_to = "Concentration") %>%
  mutate(Group = colData(se_cachexia)$Muscle.loss[match(Sample, rownames(colData(se_cachexia)))])

# Es defineix el grup positiu ("cachexic")
pos_outcome <- "cachexic"

# Funció per calcular estadístiques univariants
univar <- function(data, group_col, value_col, posclass) {
  data %>%
    group_by(Metabolite) %>%
    summarise(
      TotalMissing = sum(is.na(.data[[value_col]])),
      TTestPvalue = t.test(.data[[value_col]] ~ .data[[group_col]])$p.value,
      Cachexic_Mean = mean(.data[[value_col]][.data[[group_col]] == posclass], na.rm = TRUE),
      Control_Mean = mean(.data[[value_col]][.data[[group_col]] != posclass], na.rm = TRUE)
    )
}

# Aplicar la funció a les dades transformades
stats_table <- univar(data_long, group_col = "Group", value_col = "Concentration", posclass = pos_outcome)

# Mostrar la taula amb kable (amb l'opció 'digits' s'escolleix quants decimals visualitzar)
kable(stats_table, caption = "Estadístiques dels Metabolits", digits = c(0, 0, 3, 2, 2), format = "markdown")
```

```{r}
# Afegir la columna amb la diferència entre les mitjanes de Cachexia i Control
stats_table <- stats_table %>%
  mutate(Difference = Cachexic_Mean - Control_Mean)

# Mostrar només les columnes desitjades (Metabolite, Cachexic_Mean, Control_Mean, Difference)
stats_table_filtered <- stats_table %>%
  dplyr::select(Metabolite, Cachexic_Mean, Control_Mean, Difference)

# Mostrar els 10 metabòlits amb la major diferència en la mitjana de concentració
top_10_diff <- stats_table_filtered %>%
  arrange(desc(abs(Difference))) %>%
  head(10)

# Mostrar per pantalla els 10 metabòlits amb la major diferència
print(top_10_diff)
```

Arrel de la taula anterior, s'utilitza el Test estadístic per seleccionar els metabolits que tenen diferencies significatives entre grups.

```{r}
# Per evitar falsos positius, s'afegeix la correcció FDR (False Discovery Rate) als p-values:
stats_table <- stats_table %>%
  mutate(FDR = p.adjust(TTestPvalue, method = "fdr"))

# Es filtren els metabòlits amb p-value ajustat (FDR) < 0.05 i s'extrauen els metabòlits significatius
significant_metabolites <- stats_table %>%
  filter(FDR < 0.05) %>%
  arrange(FDR) %>%
  pull(Metabolite)  

# Es visualitza la selecció
significant_metabolites
length(significant_metabolites)
```
Dels 63 metabolits presents a les mostres, només 45 d'ells tenen diferencies estadisticament significatives entre el grup de pacients amb la malaltia i el grup de pacients de control.

Es repeteix el boxplot de la distribució de les concentracions dels metabolits, seleccionant només els metabolits significatius i separant el grup cachexia del de control.

```{r, warning=FALSE, message=FALSE}
library(ggplot2)
library(reshape2)

# Filtrar les dades per només els metabòlits significatius
filtered_data <- assays(se_cachexia)$raw[rownames(assays(se_cachexia)$raw) %in% significant_metabolites, , drop = FALSE]

# Convertir les dades filtrades a format llarg
long_data_filtered <- melt(filtered_data)
colnames(long_data_filtered) <- c("Metabolite", "Sample", "Concentration")

# Afegir la informació del grup (Cachexia vs Control)
long_data_filtered$Group <- rep(colData(se_cachexia)$Muscle.loss, times = nrow(filtered_data))

# Crear el boxplot separat per grups
ggplot(long_data_filtered, aes(x = Metabolite, y = Concentration, fill = Group)) +
  geom_boxplot(outlier.colour = "red", outlier.shape = 16) +
  labs(title = "Comparació de concentració de metabòlits entre grups",
       x = "Metabolits", y = "Concentració") +
  theme_minimal() +
  theme(axis.text.x = element_text(angle = 90, vjust = 0.5, hjust = 1)) + 
  facet_wrap(~ Group, scales = "free_y", ncol = 1) +  # 1 columna i 2 files
  ylim(0, 35000)  # Es fixa el rang de l'eix Y
```


#### Exploració multivariant:

Es realitza un anàlisi de components principals (PCA) diferenciant el grup cachexia amb el control. A més, s'afegeixen els eixos marginals amb les densitats per visualitzar la distribució de les dades per a cada grup.


```{r, warning=FALSE, message=FALSE}
library(FactoMineR)
library(factoextra)
library(ggplot2)
library(ggExtra)

# PCA sobre les dades d'expressió
pca_result <- PCA(t(expressionValues), scale.unit = TRUE, graph = FALSE)

# Es crea el gràfic PCA 
pca_plot <- fviz_pca_ind(
  pca_result,
  geom.ind = "point",
  col.ind = colData(se_cachexia)$Muscle.loss,  # S'utilitza Muscle.loss per als grups
  addEllipses = TRUE,
  title = "Anàlisi PCA: Cachexia vs Control",
  legend.title = "Muscle Loss"
)

# Es visualitza el gràfic
pca_ggplot <- pca_plot + theme_minimal()

# S'afegeixen els eixos marginals amb ggMarginal
ggMarginal(
  pca_ggplot,
  type = "density",     # Tipus de gràfic marginal: densitat
  groupColour = TRUE,   # Color segons grups (Muscle.loss)
  groupFill = TRUE      # Omplir segons grups (Muscle.loss)
)

```
Tot i que sí s'observen diferències entre ambdos grups, no es veu una separació clara entre ells. Tot i això, el gràfic sugereix que la major font de variació, explicada per els dos primers components, es pot atribuir a les mostres de cachexia.


S'amplia l'anàlisi PCA utilitzant el paquet mixOmics. Es tracta d'un paquet d'anàlisi multivariant que es fa servir en l'anàlisi de dades òmiques que ofereix funcions avançades per a l'anàlisi de components principals (PCA).

```{r, warning=FALSE, message=FALSE}
if (!requireNamespace("BiocManager", quietly = TRUE))
    install.packages("BiocManager")
 BiocManager::install("mixOmics")
```

```{r}
# Per simplificar els codis posteriors, es crea el data frame transposat
df_cachexia <- t(assays(se_cachexia)$raw)
```

### Per elegir el nombre de components:

```{r, warning=FALSE, message=FALSE}
library(mixOmics)

# S'escalen les dades i es calcula el PCA amb tune.pca()
tune.pca.result <- tune.pca(df_cachexia, ncomp = 10, scale = TRUE)

# Es visualitza el scree plot per identificar el número òptim de components
plot(tune.pca.result, col = "lightblue")

# Es visualitza la proporció acumulada de variància explicada
tune.pca.result$cum.var
```

Proporció acumulada de variança;

PC1: Explica el 40,43% de la variança total.
PC3: Junts, PC1, PC2 i PC3 expliquen el 53,94%.
PC6: Els primers 6 components expliquen el 67.29%.
PC10: Els primers 10 components expliquen el 78,45%.

El número òptim de components és 2-3.

#### Es realitza el PCA amb 3 components:

```{r, warning=FALSE, message=FALSE}
# Es realitza el PCA final amb els primers 3 components
pca.final <- pca(df_cachexia, ncomp = 3, center = TRUE, scale = TRUE)

# Es visualitzen les mostres projectades en els dos primers components principals
plotIndiv(pca.final, comp = c(1, 2), legend = FALSE, ind.names = TRUE,
          group = se_cachexia$Muscle.loss,
          title = "PCA mostres (PC1 i PC2)")
```

Tal com s'havia vist anteriorment, el gràfic sugereix que la major font de variació, explicada per els dos primers components, es pot atribuir a les mostres de cachexia. 

Donat que s'ha executat el PCA per 3 components, es pot examinar aquest tercer component utilitzant un gràfic interactiu 3D. L'adició d'aquest tercer component resalta el fet que el grup cachexia és la major font de variació, quedant principalment 4 mostres com a possibles valors atípics (S2, S4, S5 i S27).

```{r, warning=FALSE, message=FALSE}
# Gràfic interactiu 3D.
plotIndiv(pca.final, style = '3d',
          group = se_cachexia$Muscle.loss,
          title = 'PCA comp 1 - 3')
```

### Es realitza el gràfic de variables (gràfic de cercle de correlació):

```{r, warning=FALSE, message=FALSE}
# Abans de realitzar aquest gràfic, es comprova que les variables estàn centrades i escalades en el PCA:
# pca.final <- pca(df_cachexia, ncomp = 3, center = TRUE, scale = TRUE)

# Es visualitzen les variables/metabolits que contribueixen a PC1 i PC2
plotVar(pca.final, comp = c(1, 2), 
        var.names = TRUE, cex = 3, title = "PCA metabolits (PC1 i PC2)")
```


A més, es poden visualitzar les variables més importants per a cada component principal. Primer s'identifiquen amb la funció selectVar (que els ordena per ordre d'importancia) i després es crea una taula per visualitzar els 10 més importants de cada compost.

```{r, warning=FALSE, message=FALSE}
library(knitr)
library(kableExtra)

# Identificar las variables més importants per a  PC1, PC2 i PC3
var.pc1 <- selectVar(pca.final, comp = 1)
var.pc2 <- selectVar(pca.final, comp = 2)
var.pc3 <- selectVar(pca.final, comp = 3)

# Es seleccionen les 10 primeres variables més importants per a cada un
top_vars <- data.frame(
  PC1 = var.pc1$name[1:10], 
  PC2 = var.pc2$name[1:10], 
  PC3 = var.pc3$name[1:10]   
)

# Es crea la taula
kable(top_vars, format = "markdown")
```

De la mateixa manera, es poden poden ordenar de forma inversa per veure quins metabolits son menys importants. Es selecciona un llindar amb la influencia mínima desitjada i, tots aquells que estiguin per sota d'aquest llindar, seran variables simplificables.

Es realitza aquesta operació per a cada component, i finalment es busquen quines variables son simplificables per als tres components.

```{r}
# S'estableix el llindar per a les càrregues petites
llindar <- 0.2

# S'obtenen les càrregues de totes les variables
loadings <- pca.final$rotation

# S'identifiquen les variables amb càrregues menors a 0.2 en cada component
variables_baixes_pc1 <- rownames(loadings)[abs(loadings[, 1]) < llindar]
variables_baixes_pc2 <- rownames(loadings)[abs(loadings[, 2]) < llindar]
variables_baixes_pc3 <- rownames(loadings)[abs(loadings[, 3]) < llindar]

# Es trobar les variables comunes entre PC1, PC2 i PC3
comunes <- Reduce(intersect, list(variables_baixes_pc1, variables_baixes_pc2, variables_baixes_pc3))

# Es mostren les variables comunes
comunes
```

Per finalitzar, es pot buscar els metabolits que son poc significatius i, a més, son menys importants respecte als 3 components principals:

```{r}
# Trobar la intersecció (els comuns)
final_comunes <- intersect(comunes, significant_metabolites)

# Mostrar el resultat
final_comunes
```

```{r}
# Per accedir als noms reals dels metabolits a partir de la columna "Metabolite" de rowData del summarizedExperiment:
met_names <- rowData(se_cachexia)$Metabolite[rownames(rowData(se_cachexia)) %in% final_comunes]

# Es visualitzen:
met_names
```


Finalment, es realitza un diagrama bidimensional:

```{r, warning=FALSE, message=FALSE}
# Diagrama bidimensional
biplot(pca.final, group = se_cachexia$Muscle.Loss)
```

#### Heatmap

Una altra tècnica exploratòria interessant és la visualització de la matriu de correlació entre els metabolits per veure les relacions entre les concentracions. 

Una forma de visualitzar-ho és utilitzant la funció cor i un mapa de calor (heatmap): aquesta visualització permet identificar possibles grups de metabolits que tenen una correlació forta entre ells.

```{r, warning=FALSE, message=FALSE}
# Calcular la matriu de correlació
cor_matrix <- cor(t(assay(se_cachexia)))

# Visualitzar la matriu de correlació amb un mapa de calor
library(pheatmap)
pheatmap(cor_matrix, 
         main = "Mapa de calor de la correlació entre metabolits", 
         cluster_rows = TRUE, cluster_cols = TRUE, 
         show_rownames = FALSE, show_colnames = FALSE)

```

Les correlacions entre metabolits poden ser útils per agrupar metabolits relacionats entre si o, per exemple, per identificar vies metabòliques comunes. 

Es crea una taula que recull les correlacions superiors a 0.8.


```{r, warning=FALSE, message=FALSE}
library(knitr)

# Calcular la matriu de correlació
cor_matrix <- cor(t(assay(se_cachexia)))

# Establir el llindar de correlació (p. ex., 0.8)
cor_threshold <- 0.8

# Crear una matriu booleana (TRUE si la correlació és major que el llindar, excepte la diagonal)
cor_matrix_filtered <- cor_matrix
diag(cor_matrix_filtered) <- NA  # No es volen correlacions de un mateix metabolit amb si mateix

# Filtrar les correlacions que superen el llindar
high_correlations <- which(abs(cor_matrix_filtered) > cor_threshold, arr.ind = TRUE)

# Crear una taula amb les correlacions més altes
high_correlations_table <- data.frame(
  Metabolit_1 = rownames(cor_matrix)[high_correlations[, 1]],
  Metabolit_2 = colnames(cor_matrix)[high_correlations[, 2]],
  Correlacio = cor_matrix_filtered[high_correlations]
)

# Mostrar la taula de correlacions
kable(high_correlations_table, format = "markdown")
```


#### Arxius necessàris per a GitHub:

```{r}
# Desar l'objecte `SummarizedExperiment` en format .Rda
save(se_cachexia, file = "se_cachexia.Rda")
```

```{r}
# Dades en format text:

# Es guarden les concentracions en un arxiu CSV
write.table(assays(se_cachexia)$raw, file = "matrix_concentrations.csv", sep = ",", row.names = TRUE)

# Es guarden les metadades en un arxiu CSV
write.table(colData(se_cachexia), file = "metadata_col.csv", sep = ",", row.names = TRUE)

# Es guarden les metadades en un arxiu CSV
write.table(rowData(se_cachexia), file = "metadata_row.csv", sep = ",", row.names = TRUE)
```


```{r}
# Es crea la taula amb la informació sobre les metadades:

library(kableExtra)

# Funció per obtenir la descripció dels camps
get_description <- function(col_name) {
  if (col_name == "Patient.ID") {
    return("Identificador del pacient")
  } else if (col_name == "Muscle.loss") {
    return("Grup de pèrdua muscular (cachexic vs control)")
  } else if (col_name == "Metabolite") {
    return("Nom complet del metabolit")
  } else {
    return("Descripció general")
  }
}

# Funció per crear una taula de metadades
create_metadata_table <- function(data, type) {
  # Obtenir els noms de les columnes
  cols <- colnames(data)
  # Crear el data frame amb les descripcions i els valors
  data_df <- data.frame(
    Descripció = sapply(cols, get_description),  # Descripció per cada columna
    Valors = sapply(cols, function(col) paste(data[[col]], collapse = ", "))  # Valors separats per comes
  )
  
  # Afegir una línia per al títol de l'estudi si és metadata
  if (type == "metadata") {
    metadata_df <- data.frame(Descripció = "Descripció de l'estudi", 
                              Valors = metadata(se_cachexia)$study_description)
    data_df <- rbind(metadata_df, data_df)  # Afegir la línia de metadades de l'estudi
  }
  
  return(data_df)
}

# Crear taules per a colData i rowData
col_data_df <- create_metadata_table(colData(se_cachexia), "colData")
row_data_df <- create_metadata_table(rowData(se_cachexia), "rowData")

# Combinar les taules: metadata, colData i rowData
combined_df <- rbind(col_data_df, row_data_df)

# Generar la taula markdown amb kable
combined_table <- combined_df %>%
  kable(format = "markdown", align = "l") %>%
  kable_styling()

# Exportar la taula a un fitxer markdown
writeLines(c("# Metadades del SummarizedExperiment",
             "",
             "A continuació es presenta una taula amb les descripcions i valors dels camps de metadades:",
             "",
             combined_table), "metadata_desc.md")

# Mostrar la taula
combined_table
```




